【裁判字號】    92,上更(一),137
【裁判日期】    920403
【裁判案由】    殺人
【裁判全文】
臺灣高等法院刑事判決                      九十二年度上更（一）字第一三七號
    上  訴  人  臺灣宜蘭地方法院檢察署檢察官
    上  訴  人
    即  被  告  乙○○
    指定辯護人  本院甲○辯護人  李廣澤
右上訴人因被告殺人案件，不服臺灣宜蘭地方法院九十年度重訴字第四號，中華民國
九十一年五月九日第一審判決（起訴案號：臺灣宜蘭地方法院檢察署九十年度偵字第
二三二０號、第二七五二號），提起上訴，經判決後，由最高法院發回更審，本院判
決如左：
    主  文
原判決關於乙○○部分撤銷。
乙○○共同殺人，處有期徒刑拾伍年。
扣案之單刃刀壹把及未扣案之鐮刀壹把均沒收之。
    事  實
一、乙○○與鐘秀雄為朋友關係；鐘秀雄前因欲出售漁船，乃委託乙○○及郭金源（
    業經判決確定）代為介紹買主，並答應事成後給付佣金。乙○○及郭金源即介紹
    他人買受鐘秀雄漁船，待雙方談妥後，因買方付不出價金而未成立買賣，致乙○○、郭金源與鐘秀雄間就佣金給付問題產生嫌隙。嗣於民國九十年七月三十日，
    乙○○與郭金源一同飲酒時，談及與鐘秀雄間之仲介費糾紛，二人均心生不滿，
    並於借酒壯膽情緒下（乙○○酒後之酒精呼氣濃度為每公升０‧六六毫克），萌
    生殺害鐘秀雄之犯意聯絡，共同提議持刀前往宜蘭縣蘇澳鎮○村路五十三之三號
    鐘秀雄住處理論，若催討仲介費不成，便持刀殺害。二人謀定後，即先至郭金源
    家中拿取郭金源所有之單刃刀（尖刀）及鐮刀各一把，並於同日二十時三十分許
    ，由郭金源騎乘機車搭載乙○○前往鐘秀雄住處，鐘秀雄則正與家人於家中觀看
    電視。郭金源乃先在外等候，乙○○即自行進入與鐘秀雄理論，雙方發生激烈口
    角後，乙○○認談判未成，即走出屋外自機車上拿出置放於後行李箱中之單刃刀
    （尖刀）一把再行進入，接續朝鐘秀雄腹部刺去一刀及胸部刺二刀；胸部一刀深
    刺左胸乳頭往內二公分後順勢在體內斜劃，傷及心臟、肺臟並劃斷肋骨。另一刀
    則在左胸內側往下往內三公分，進入胸腔刺破左肺下葉下側，往心包囊及左心室
    。經抽出後，又刺入鐘秀雄腹部（造成小腸逸出）；郭金源亦隨後持鐮刀一把進
    入屋內，於門口處朝鐘秀雄肩部及手肘部分揮砍數刀，致鐘秀雄左手肘後側半月
    形刀切創傷、左肩二條切創傷，鐘秀雄因此受有多處刀傷，其中乙○○所持尖刀
    因深刺入左胸及腹部，傷及心臟，造成出血性休克，雖經送醫急救後，仍於九十
    一年七月三十日二十一時三十分許傷重不治死亡。乙○○與郭金源行兇後，即由
    郭金源騎乘機車搭載乙○○至宜蘭縣警察局蘇澳派出所，由乙○○單獨向該所警
    員自首，同時接受裁判及繳交兇刀（單刃刀）一把。另郭金源於騎乘機車往警局
    途中即將鐮刀一把丟棄，並於蘇澳派出所附近釣蝦場為警查獲。
二、案經鐘秀雄之配偶丁○○訴由宜蘭縣警察局蘇澳分局移送臺灣宜蘭地方法院檢察
    署檢察官偵查起訴。
    理  由
一、訊據被告即上訴人乙○○固坦承於上開時、地，因漁船仲介糾紛與鐘秀雄發生爭
    執，並持單刃刀（尖刀）刺向鐘秀雄數刀，致鐘秀雄傷重死亡等情，然矢口否認
    有殺人犯行，辯稱：係於拉扯中，不慎誤刺鐘秀雄，並無殺人犯意等語。
二、經查：
（一）被告與共同被告郭金源同乘機車前去鐘秀雄住處時，係由被告先行進入與鐘秀
      雄理論漁船仲介費用，迨二人發生口角後，被告即走出屋外，隨即持一把單刃
      刀（尖刀）進入屋內，刺入鐘秀雄胸部及腹部；郭金源隨後亦持一把鐮刀進入
      屋內，朝鐘秀雄身體揮砍後，二人即騎乘機車逃離，已據現場目擊證人林君子
      、林耀豐、林雪娟、鐘美秋、邱三和等人於原審結證詳實（見原審卷第四三頁
      至第五十頁及第二四○頁至第二五七頁）。而被害人鐘秀雄確因遭被告二人砍
      殺，致傷及胸部、腹部等要害，送醫不治死亡，亦經檢察官到場勘驗屬實，製
      有勘驗筆錄、驗斷書、死亡證明書在卷可稽，並經法醫研究所法醫解剖屍體鑑
      定明確，亦有該所（九０）法醫所醫鑑字第０九六０號鑑定書（見相驗卷第七
      六頁至第八三頁）及現場照片（見相驗卷第四二頁至第七二頁）可證。被害人
      確遭被告及郭金源共同刺殺死亡無疑。
（二）按刑法上殺人罪與傷害致死罪之區別，應視加害人有無殺意以為斷，被害人所
      受傷勢程度，固不能據為認定有無殺意之唯一標準，但加害人下手之部位、用
      力之程度及經過之情形，於審究犯意方面，仍不失為重要參考資料（最高法院
      二十年非字第一０四號判例參照）。查被告與郭金源於案發前曾一同飲酒，被
      告酒精呼氣濃度已達每公升０．六六毫克，有警局檢測紀錄在卷可證（見偵查
      卷第二八頁）。而被告與郭金源為漁船買賣仲介費之事不滿，即由郭金源騎乘
      機車搭載被告前往被害人住處，事前並自郭金源家中拿取單刃刀（尖刀）及鐮
      刀預藏於機車內，已據被告自承在卷，並有扣案尖刀一把可證。則被告於事前
      即預藏尖刀，顯見被告及郭金源係藉酒後壯膽，謀議倘與被害人談判不成，即
      持刀殺害，被告及郭金源於前去被害人住處時，均已共同萌生殺人動機。雖被
      告辯稱：攜帶單刃刀及鐮刀係為割取竹筍之用，惟案發時正值夜間，天色已暗
      ，郭金源視力復有稍弱，二人自無於夜間前去收割竹筍之理。被告所辯，顯與
      常情有違，不足憑信。
（三）依法務部法醫研究所（九０）法醫所醫鑑字第０九六０號鑑定書記載：「（胸
      部）有刺創二處在左胸乳頭往內二公分直斜走，傷口四公分，單刃刀，刀刃
      向下，自左至右，自前而後，經左第三、四肋斷第三肋骨進入胸腔，經左肺門
      附近傷及左主支氣管，再入心包囊及於肺靜脈及肺動脈及右心室之外層。在
      左胸刺創之內側往下往內三公分處刺創傷口五公分，水平方向，單刃刀自左
      往右，自上而下，經左第五、六肋骨處切斷左第六肋骨進入胸腔刺破左肺下葉
      之下側，經心包囊及於左心室。（腹部）腋線上刺創四公分，小腸逸出達三十
      公分，為迴腸部分，刺傷並傷及二處腸系膜」，由前揭傷口走向、刺入深度得
      見。則本件被告先將單刃刀（尖刀）刺入被害人身體後，順勢在體內斜劃，此
      一斜劃還造成肋骨斷裂，且深及心臟及肺臟；另一刀則刺向腹部造成小腸逸出
      （見相驗卷第八十頁）．由被告用刀刺殺被害人之手法，除將刀械刺入被害人
      身體外，還在體內斜劃，甚且將具有相當硬度之肋骨劃斷；另刺傷腹部之刀，
      亦造成小腸外逸。依被害人所受傷勢，被告刺殺被害人時，用力兇猛，刀刀致
      命，顯非單純拉扯所致，被告係出於殺人犯意甚明。
（四）被告與郭金源分持鐮刀及單刃刀（尖刀）前往被害人家中，而鐮刀及單刃刀均
      具有一定程度之殺傷力，自為被告等所明知。而被告與被害人於屋內發生口角
      後，縱然處於氣憤之下，被告應可藉由徒手毆打方式洩憤。然被告卻逕自離開
      屋內，隨即前往機車上拿取預藏之單刃刀朝被害人要害之胸、腹部猛刺，顯係
      自始即有談判不成，即持刀刺殺被害人之犯意。另郭金源原先在外等候，於被
      告動手殺人時，隨後亦攜帶殺傷力極大預藏之鐮刀入內，在門口處朝被害人揮
      砍，雖郭金源揮砍行為，僅致被害人削破肩部及肘部皮膚，然鐮刀客觀上即具
      有高度殺傷力，被害人復已遭被告以尖刀刺傷胸、腹等部位，郭金源竟仍以鎌
      刀朝被害人身體揮砍，亦見被告與郭金源間確有殺人犯意聯絡至灼。
（五）被告於本院另稱：案發時僅有被害人一人在屋內，迨刺傷被害人後，即呼叫被
      害人家人將被害人送醫等語。然被害人當時係與家人共同觀看電視，已據被害
      人之妻丁○○、女婿林耀豐、女兒鐘美秋等人一致陳明在卷（見偵查卷第十三
      至第十四頁、第十七頁至第十九頁、第二十二至第二十三頁）。郭金源於警訊
      亦供稱：「當時該處有很多人，包括鐘秀雄在內．．．」（見偵查卷第十一頁
      ）。足證被告此部分所稱，要非屬實。被告於被害人正與家人觀看電視時，公
      然以尖刀揮砍被害人，足見被告確有殺人意圖。
三、綜上所述，被告與郭金源事前謀議與被害人談判不成，即持刀殺害被害人。迨被
    告與被害人談判破裂時，被告即持預藏之尖刀猛力刺向被害人胸、腹等致命部位
    。而郭金源亦隨後持鎌刀朝被害人身體揮砍，致被害人多處受傷，造成出血性休
    克傷重死亡。事證明確，被告與郭金源共同殺人之犯行堪以認定。
四、至郭金源於原審審理中雖針對法醫研究所所出具之鑑定報告（法務部法醫研究所
    〈九０〉法醫所醫鑑字第０九六０號）及九十一年三月二十日法醫理字第０九一
    ００００六六四號補充鑑定說明函文提出質疑，其中對於九十一年三月二十日之
    補充鑑定說明函文中所提及本案涉及之刀械數量，與扣案之刀械及被告之供述、
    證人之證述不一致部分，雖法醫研究所於九十一年三月二十日之補充鑑定說明函
    文中，推測可能有三把單刃刀（亦即一把較長單刃刀、一把較短單刃刀，以及一
    把鐮刀或掃刀），惟補充說明第一點之所以會認定有另一把較長之單刃刀，可能
    因為胸部之傷口長度較長，而腹部之傷口較短所致。然依據本院綜合鑑定報告所
    載明之傷勢走向以及被告當時處於酒後身體機能亢奮等種種情況下判斷，胸部之
    刀傷係被告刺入後，處於情緒亢奮之狀態下，猛力順勢斜劃所造成，因此所造成
    之傷口長度較腹部之傷口長，被告刺入被害人胸部及腹部之刀械應屬於同一把單
    刃刀（亦即扣案染有血跡之單刃刀），況法醫研究所出具之鑑定報告僅供本院審
    理中判斷待證事實之佐證，本院就待證事實仍應本於其他證人證言、物證為獨立
    、妥適之認定。本案被告及證人等對於當時持往現場之刀械數目，因事發突然，
    自可能供述不一，經本院綜合前開證人證言、同案被告供述、行兇人數、卷附之
    鑑定報告及照片等判斷，認為本件被告二人持往現場之刀械應僅有扣案染有血跡
    之單刃刀（尖刀）及未扣案之鐮刀各一把。郭金源於原審就此部分爭執，並請求
    再次送刑事警察局法醫室鑑定另一扣案未染血跡之小尖刀，本院認為前開人證及
    物證已證本件刀械數目及死亡原因，此部分鑑定請求已無必要。至證人洪啟元證
    詞，僅能證明被告平日有到其經營的雜貨店買酒之情形，自無從為被告有利不利
    之證據，併此敘明。
五、核被告所為，係犯刑法第二百七十一條第一項之殺人罪。被告與郭金源間，有犯
    意聯絡及行為分擔，為共同正犯。查被告始終堅稱於案發後，即前往宜蘭縣警察
    局蘇澳派出所自首。證人即宜蘭縣警察局蘇澳派出所員警丙○○於原審及本院先
    後證稱：「當時是郭金源載乙○○到派出所，並說人是乙○○殺的，他只是載乙○○來報案，事情與他無關，乙○○也說事情和郭金源無關，叫他先回去。當時
    乙○○拿著刀到派出所，滿身酒氣，我們叫他把刀放下，他才說他殺了人，並說
    是兩個人去，但只有他一人動手，後來到刑事組複訊時才發現郭金源也有涉案。
    最早知道的應該是馬賽派出所同事」、「案發時被告與郭金源是二人一起進來的
    ，當時我備差，我有看到，乙○○持一支菜刀進來，後面跟著郭金源，二人好像
    有喝酒，很忿怒，我勸他放下刀，他隔了約五分鐘才放下刀，當時他說有殺人，
    進來一陣子後，我與他們交談後，才瞭解大概情形後才開始做筆錄。我知道被告
    有殺人後才通知馬賽派出所，我們在偵訊室瞭解情形後，才通知馬賽派出所等語
    。」（見原審卷第一一六頁至第一一七頁及本院前審卷第七五頁至第七七頁、本
    院本審九十二年三月十一日訊問筆錄），依證人丙○○所稱，被告於案發後確有
    向警員丙○○承認殺人之事實。再被害人女婿邱三和係於九十年七月三十日二十
    時三十四分至馬賽派出所報案，報案後由警員戊○○至現場處理，有宜蘭縣警察
    局受理各類案件紀錄表編號００３２７號一紙在卷可按。證人即警員戊○○於本
    院前審證稱：「是邱三和來報案的，我到達現場時，丁○○才用台語說是「寶參
    」和「肉圓」，案發現場距離派出所只有兩條巷子，我接到報案後『五、六分鐘
    』（按約二十時四十分鐘到現場）就趕到，到達現場時，並無其他警察機關或消
    防機關的人在場。我先到，主管接著到，然後是分局三組的人到。我到現場先打
    電話回派出所請值班人員催救護車，然後問被害人的太太丁○○是何人殺的，她
    說是「寶參」和「肉圓」殺的」；及至本院本審亦結稱：「本件受理報案後，是
    我最先到案發現場，我到現場後，死者太太有向我說她先生是被寶參與肉圓二人
    所殺，當時她所說「寶參」跟「肉圓」都是用台語講的。當時我有問死者太太寶
    參與肉圓的本名叫什麼？住在何處，她只說其中一人住蘇澳新城，但詳細地址不
    知道，也不知寶參跟肉圓兩人的本名為何。我到案發現場問完死者太太後，我們
    回到馬賽派出所後，蘇澳派出所才打電話過來說嫌犯已在他們派出所投案。當時
    我們是在蘇澳派出所通知後，才確認被告叫寶參，我們的資料都是從蘇澳派出所
    那邊抄來的，才知道兇嫌真名。在蘇澳派出所未通知我們兇嫌已投案以前，我們
    還不知兇嫌是何人，當時我們只知道兇嫌叫寶參跟肉圓，真實姓名及住處都不曉
    得。」（見本院本審九十二年三月四日訊問筆錄）。另被害人配偶丁○○於本院
    亦先後陳稱：「先認識「肉圓」（郭金源），後來才認識「寶參」（乙○○），
    案發前他們時常到我家吃飯。案發前不知道他們的真姓名，只知道「肉圓」住在
    聖湖，「寶參」住在成興，但我沒有去過」等語。依警員戊○○及被害人之妻丁○○所稱，警員戊○○到場時，依丁○○指證，固足認定行兇者係「寶參」、「
    肉圓」之人，然並不知「寶參」、「肉圓」之真實姓名及住居所。迨被告前去蘇
    澳派出所向警員自首，經該所警員電話通知後，始知被告為行兇之人。按刑法第
    六十二條之所謂發覺，係指有偵查犯罪職權之公務員已知悉犯罪事實與犯罪之人
    而言．本件被告殺害被害人後，被害人之妻丁○○固知行兇之人為綽號「寶參」
    、「肉圓」之人，並知其中一人大約住處，然到場警員戊○○既不知丁○○所指
    「寶參」、「肉圓」之真實姓名、住居所，自屬不知犯罪行為人。則被告於犯罪
    後向蘇澳派出所警員丙○○自承殺人前，既無職司偵查犯罪之公務員確知被告之
    真實姓名、年籍住居所，自合於自首要件，應依刑法第六十二條前段規定減輕其
    刑。
六、原審就被告論罪科刑，原非無見，惟被告僅為索取仲介費用不成，即與郭金源共
    同以預藏尖刀，於被害人親友面前，當眾殘殺被害人，惡性重大，對被害人家屬
    更造成嚴重身心傷害，犯後亦未賠償被害人家屬，復未見悔意，原審量處有期徒
    刑十四年，尚嫌過輕．被告上訴，否認有殺人犯行，及指稱原審量刑過重，固無
    可取，惟公訴人上訴，指摘原審量刑過輕，為有理由．原判決此部分既有可議，
    自應由本院撤銷改判．爰審酌被告犯罪之動機、目的、手段、所生危害及犯後態
    度等一切情狀，量處如主文第二項所示之刑，以示懲儆。扣案之刀械中，染有血
    跡之單刃刀一把為共犯郭金源所有，並供本件犯罪所用之物；另郭金源所有供犯
    罪所用之鐮刀一把，雖經郭金源丟棄，然無積極證據足認已經滅失，均依法宣告
    沒收。至另扣案未染有血跡之小尖刀一把，非供本件犯罪所用，業經被告供述明
    確，被害人之傷痕亦無此微小之刀口，復未染有任何血跡，故不為宣告沒收。
據上論斷，應依刑事訴訟法第三百六十九條第一項前段、第三百六十四條、第二百九
十九條第一項前段，刑法第二十八條、第二百七十一條第一項、第六十二條前段、第
三十八條第一項第二款，判決如主文。
本案經檢察官鄭龍照到庭執行職務。
中      華      民      國      九十二      年       四     月    三    日
                              臺灣高等法院刑事第十四庭
                                  審判長法  官  陳  祐  輔
                                        法  官  洪  昌  宏
                                        法  官  陳  國  文
右正本證明與原本無異。
如不服本判決，應於收受送達後十日內向本院提出上訴書狀，其未敘述上訴之理由者
並得於提起上訴後十日內向本院補提理由書（均須按他造當事人之人數附繕本）。
                                        書記官  蔡  棟  樑
中      華      民      國      九十二      年       四     月    三    日
附錄：本案論罪科刑法條全文
刑法第二百七十一條第一項：
殺人者，處死刑、無期徒刑或十年以上有期徒刑。
前項之未遂犯罰之。


司法院資訊處製作；財團法人民間司法改革基金會備份。
